臺灣高等法院民事判決
110年度重上字第478號
上  訴  人  呂炫鋒  
訴訟代理人  張靜怡律師
被 上訴 人  力麒建設股份有限公司

法定代理人  郭淑珍  
訴訟代理人  許朝昇律師
被 上訴 人  聚展建設開發股份有限公司

法定代理人  賴雿基  
上列當事人間請求確認債權存在事件，上訴人對於中華民國110
年3月31日臺灣臺北地方法院109年度重訴字第199號第一審判決
提起上訴，本院於111年2月8日言詞辯論終結，判決如下：
    主      文
上訴駁回。
第二審訴訟費用由上訴人負擔。
    事實及理由
一、被上訴人聚展建設開發股份有限公司（下稱聚展公司）經合
    法通知，未於言詞辯論期日到場，核無民事訴訟法第386條
    各款所列情形，爰依上訴人之聲請，由其一造辯論而為判決
    。
二、上訴人起訴主張：依伊與聚展公司於民國104年8月20日簽訂
    投資合作協議書第3條約定，因聚展公司逾期未完成整合工
    作，應返還伊第1期款新臺幣（下同）1,500萬元。又伊持有
    聚展公司及其法定代理人賴雿基共同簽發面額600萬元之本
    票，屆期提示未獲清償。而聚展公司與被上訴人力麒建設股
    份有限公司（下稱力麒公司，與聚展公司合稱被上訴人）於
    105年8月18日簽訂合作投資興建契約書（下稱系爭合作契約
    ），約定共同合作以都市更新協議合建或權利變換方式開發
    新北市○○區○○段000地號等125筆土地並興建房屋出售（下稱
    系爭合作案）。依系爭合作契約第2條第1項、第3條第3項約
    定，聚展公司對力麒公司應有第3期整合費用3,500萬元（下
    稱系爭整合費用債權）及按雙方出資比例計算之營收分配款
    初估至少10億元債權（下稱系爭營收分配款債權）存在。伊
    雖聲請就該等債權為強制執行，經原法院執行處（下稱執行
    法院）於108年9月17日核發扣押命令，詎力麒公司竟向執行
    法院聲明異議，稱聚展公司前項債權並未實現云云，自有起
    訴排除此不確定法律關係之必要等語。爰求為確認系爭整合
    費用債權於600萬元範圍內存在、系爭營收分配款債權於200
    萬元範圍內存在之判決。原審為上訴人敗訴之判決，上訴人
    不服，提起上訴，並上訴聲明：㈠原判決廢棄。㈡確認聚展公
    司與力麒公司間就系爭合作契約第2條第1項所定之整合費用
    債權於600萬元之範圍內存在。㈢確認聚展公司與力麒公司間
    就系爭合作契約第3條第3項所定之營收分配款債權於200萬
    元之範圍內存在。
三、聚展公司未於言詞辯論期日到場，亦未提出書狀作何聲明或
    陳述，力麒公司則以：依系爭合作契約第2條約定，伊於系
    爭合作案「取得建築執照」且「聚展公司與本案地主簽訂都
    市更新合建契約書及信託契約書之土地與建物面積同意比例
    、人數同意比例達到95%」時，始須支付聚展公司系爭整合
    費用。惟系爭合作案迄未取得建築執照，聚展公司已逾原訂
    契約期限及雙方嗣於108年10月9日簽訂備忘錄所展延之期限
    ，仍未達成上開事項，伊業於109年12月30日向聚展公司終
    止系爭合作契約，系爭整合費用債權已不存在。且因系爭合
    作案尚在事業計畫審查階段，無開發利益可言，聚展公司無
    從依系爭合作契約第3條約定，向伊請求營收分配款等語，
    資為抗辯。並答辯聲明：上訴駁回。
四、按確認法律關係之訴，非原告有即受確認判決之法律上利益
    者，不得提起之，民事訴訟法第247條第1項定有明文。又所
    謂即受確認判決之法律上利益，係指法律關係之存否不明確
    ，原告主觀上認其在法律上之地位有不安之狀態存在，且此
    種不安之狀態，能以確認判決將之除去者而言（最高法院42
    年台上字第1031號判例參照）。上訴人主張聚展公司對力麒
    公司有系爭整合費用債權及系爭營收分配款債權，並主張以
    此作為強制執行標的，為被上訴人所否認，可認兩造爭執系
    爭整合費用債權及系爭營收分配款債權存否，足以影響上訴
    人強制執行債權之滿足，致上訴人私法上地位有受侵害危險
    ，且得經法院以確認判決除去，揆諸首揭說明，上訴人提起
    本件確認之訴，應有即受確認判決之法律上利益。
五、次按當事人主張有利於己之事實者，就其事實有舉證之責任
    ，民事訴訟法第277條前段定有明文。上訴人主張聚展公司
    對力麒公司有系爭整合費用債權及系爭營收分配款債權存在
    ，為被上訴人所否認，自應由上訴人就上開債權存在負證明
    責任。經查：
　㈠依系爭合作契約第2條第1項約定：「甲（即力麒公司）、乙
    （即聚展公司）雙方議定合作基地自簽約起之後續成本及費
    用……。第3期費用：3,500萬元於本案（即系爭合作案）建築
    執照取得時，且甲方於本案地主簽訂都市更新合建契約書及
    信託契約書的土地與建物面積同意比例、人數同意比例達到
    百分之九十五時始支付予乙方。」（見原審卷第13頁），已
    明文約定以系爭合作案「取得建築執照」且「力麒公司與地
    主簽訂都市更新合建契約書及信託契約書之土地與建物面積
    同意比例、人數同意比例達到95％」兩項客觀事實均成就後
    ，力麒公司始須支付該項整合費用予聚展公司甚明，且上開
    2項條件於締約時無法確定是否發生，即屬民法第99條第1項
    所謂附停止條件之法律行為，則力麒公司應於上開2條件成
    就時，始對聚展公司負有支付3,500萬元整合費用之義務。
    惟新北市政府都市更新處針對系爭合作案辦理都市計畫進度
    及已否申請建築執照等節，以110年11月17日新北更事字第1
    104663069號函覆以：ＯＯ區000地號等125筆土地為「擬定新
    北市○○區○○段000地號等125筆（原39筆）土地都市更新事業
    計畫案」之更新單元範圍，實施者為力麒公司，其於103年4
    月29日提出事業計畫申請，市府於103年12月9日起辦理公開
    展覽30日，又因範圍變動影響建築規劃，市府於109年6月17
    日起辦理公開閱覽30日，期間共歷經6次都市更新暨都市設
    計聯審專案小組審查。實施者於110年10月29日檢送聽證版
    計畫書報府續辦，相關文件仍須經確認後方能辦理聽證程序
    ，並提請新北市都市更新及爭議處理審議會審議，且經審議
    通過後始得辦理核定作業。經查本案尚無建築執照申請相關
    紀錄。另本案採部分協議合建、部分權利變換方式實施，依
    99年5月12日修正公布之都市更新條例第29條規定，實施者
    應於事業計畫核定後擬具權利變換計畫報府續辦，且俟權利
    變換計畫核定後，始得續依都市更新條例第55條、第83條規
    定辦理建築執照相關事宜等語（見本院卷第133至134頁），
    堪認系爭合作案之事業計畫尚未核定，後續權利變換計畫亦
    未提出並經核定，自無從取得建築執照。力麒公司並以109
    年12月30日力管發字第109120004號函向聚展公司終止系爭
    合作契約，有該信函及回執證明可稽（見原審卷第281至283
    頁），足認系爭合作契約迄力麒公司終止時止，其第2條約
    定「取得建築執照」之停止條件均尚未成就，聚展公司自不
    得依系爭合作契約請求力麒公司給付系爭整合費用。
　㈡雖上訴人主張力麒公司與聚展公司另有延展契約，就系爭整
    合費用債權之條件另有約定云云，惟依聚展公司於110年4月
    29日與力麒公司簽訂延展系爭合作契約之備忘錄載明：「⒈1
    05年8月18日原合約中的大面積範圍（000地號等125筆土地)
     整合費第3期費用（尾款）付款條件如下：大面積完成95％
    合建契約書與信託契約書，小面積範圍（000地號等共39筆
    土地）完成100％合建契約書與信託契約書。以上條件皆達成
    則可領取整合費用3,500萬元。前述條件須於110年12月30日
    前完成方可成立，若無法於上述期限内完成則前述條件無效
    。⒉若本案領取建照時，甲乙雙方在3,500萬元範圍內結算給
    付地主保證金數額。」等語（見本院卷第117頁），可認雙
    方仍維持系爭合作契約第2條約定應以取得建築執照及與一
    定比例地主簽訂合建契約及信託契約為力麒公司給付系爭整
    合費用之停止條件，僅展延系爭合作契約第4條第3項所定整
    合期限至110年12月30日止，並調整部分簽訂合建契約與信
    託契約之地主比例。則除系爭合作案尚未取得建築執照外，
    依力麒公司自承：目前進度地主簽立信託契約僅20幾％左右
    ，合建契約比例原為77％，現在增加一些，大約81％等語（見
    本院卷第83頁），並提出轉約比例表、土地暨建築物合併產
    權清冊詳列已簽約及未簽約之地主名冊為證（見原審卷第10
    3至108頁、第273至280頁），證人即地主之一謝潘桂亦證稱
    ：力麒公司雖有來談合建，但條件一直談不攏，所以沒有簽
    約等語（見本院卷第140頁），上訴人又未能提出其他證據
    證明與力麒公司簽訂合建契約及信託契約之土地與建物面積
    、人數已達上開備忘錄約定比例等情，應認聚展公司得請求
    系爭整合費用之條件仍未成就，難認聚展公司對力麒公司有
    系爭整合費用債權存在。至上訴人主張依都市更新權利變換
    實施辦法、都市更新條例第44條等規定，無須得到土地所有
    權人所有面積、人數比例達95％之同意，即可實施云云，然
    上開規定僅為政府法令規定之最低標準，不影響被上訴人間
    以契約約定更高條件，故上訴人執此主張，亦無可取。
　㈢上訴人雖主張依力麒公司於官網上公開之ＯＯ段000地號等125
    筆（原39筆）土地都市更新事業計畫案閱覽簡報、系爭合作
    案土地暨合法建築物合併產權清冊（見原審卷第160至第161
    頁、第225至第231頁），可見參與系爭合作案之地主簽立都
    市更新事業計畫同意書之面積、人數比例分別已達87％、84％
    ，而土地所有人願意簽立同意書達到都市更新計畫規定之比
    例後，多半會同意簽立合建契約，也會同意辦理信託云云，
    然參與都市計畫更新案之地主出具都市更新事業計畫同意書
    ，依都市更新條例第37條規定，僅可認定該等地主同意實施
    都市更新，尚不能據此認定其等即同意與實施者合建或辦理
    信託，尚與力麒公司支付系爭整合費用約定應簽訂合建契約
    或信託契約情形迥異，上訴人以土地所有人願意簽立同意書
    ，遽而推論土地所有人亦會簽署合建契約書及信託契約書，
    難認有據，則上訴人憑此主張力麒公司已有支付聚展公司系
    爭整合費用義務，訴請確認被上訴人間存有600萬元系爭整
    合費用債權云云，亦無可取。
　㈣又系爭合作契約第3條第3項約定：「本案之銷售款，由甲方
    統籌繳交至本案專戶，並由甲、乙雙方按出資比例分別開立
    統一發票交付購屋客戶。專供收取房地價款之本案信託專戶
    ，帳戶內之款項，由甲方於每月第五工作日與乙方結算乙次
    ，除保留部分必要之款項外，雙方按出資比例分配之。」等
    語（見原審卷第15頁），可見營收分配應以完成系爭合作案
    房地興建並得銷售為前提，方得依上開約定以總銷售款扣除
    必要款項後按出資比例計算分配款。惟系爭合作案尚處於事
    業計畫審查階段，未取得建築執照，已如前述，上訴人亦自
    承系爭合作案房地迄今未開始銷售等語（見本院卷第184頁
    ），聚展公司自無得依該條約定向力麒公司請求系爭營收分
    配款之權利，故上訴人訴請確認被上訴人系爭營收分配款債
    權於200萬元之範圍內存在云云，為無理由。
六、綜上所述，上訴人依強制執行法第120條第2項及民事訴訟法
    第247條第1項之規定，請求確認聚展公司與力麒公司間就系
    爭整合費用債權於600萬元範圍內、系爭營收分配款債權於2
    00萬元範圍內存在，均為無理由，不應准許。原審為上訴人
    敗訴之判決，並無不合。上訴意旨指摘原判決不當，求予廢
    棄改判，為無理由，應予駁回。
七、本件事證已臻明確，兩造其餘攻擊防禦方法及所提證據，經
    本院審酌後，認均不足以影響判決之結果，爰不逐一詳予論
    駁，併此敘明。
八、據上論結，本件上訴為無理由，依民事訴訟法第449條第1項
    、第78條、第463條、第385條第1項前段，判決如主文。
中　　華　　民　　國　　111 　年　　3 　　月　　1 　　日
                  民事第四庭    
                        審判長法  官  傅中樂
                              法  官  呂淑玲
                              法  官  管靜怡
正本係照原本作成。
如不服本判決，應於收受送達後20日內向本院提出上訴書狀，其
未表明上訴理由者，應於提出上訴後20日內向本院補提理由書狀
（均須按他造當事人之人數附繕本）上訴時應提出委任律師或具
有律師資格之人之委任狀；委任有律師資格者，另應附具律師資
格證書及釋明委任人與受任人有民事訴訟法第466條之1第1項但
書或第2項所定關係之釋明文書影本。如委任律師提起上訴者，
應一併繳納上訴審裁判費。
中　　華　　民　　國　　111 　年　　3 　　月　　1 　　日

　　　　　　　　　　　　　    書記官  蕭進忠